【裁判字號】    98,簡上,158
【裁判日期】    990119
【裁判案由】    詐欺等
【裁判全文】
臺灣臺南地方法院刑事判決             98年度簡上字第158號
上  訴  人  臺灣臺南地方法院檢察署檢察官
被      告  乙○○
            甲○○
上列上訴人因被告詐欺等案件，不服中華民國98年 3月31日本院
97年度簡字第2682號刑事簡易判決（聲請簡易判決處刑案號：97
年度偵字第 11578、11632、11966號），提起上訴，被告二人於
審判程序中對於被訴犯罪事實均為有罪之陳述，本院管轄之第二
審合議庭裁定改行簡式審判程序，判決如下：
    主  文
原判決撤銷。
乙○○共同連續犯詐欺取財罪，處有期徒刑捌月，減為有期徒刑
肆月，如易科罰金，以銀元佰元即新臺幣玖佰元折算壹日，緩
刑年。
甲○○共同連續犯詐欺取財罪，處有期徒刑陸月，減為有期徒刑
月，如易科罰金，均以銀元佰元即新臺幣玖佰元折算壹日，
緩刑年。
    事  實
一、乙○○、甲○○為母子關係，其二人知悉侯水盛所經營，址
    設臺南縣善化鎮○○路321之1號之「侯安醫院」可配合無實
    際住院必要之病患辦理虛偽之住院手續，於住院期間任由病
    患離開醫院從事其他工作或返回住處休息，至住院期滿再返
    回侯安醫院辦理出院手續（下稱假住院），並可配合製作內
    容不實之診斷證明書、病歷資料以供無實際住院必要之假病
    患向渠等投保之保險公司詐領保險給付，竟分別與「侯安醫
    院」醫護人員共同基於意圖為自己不法所有之詐欺、行使業
    務登載不實文書之概括犯意聯絡：
  (一)「侯安醫院」醫師侯水盛、林健、梁進和（現由本院另案以
    97年度訴字第1687號刑事案件審理中）及該院護士林英淑、
    康雯婷、許淑惠、李麗君、林嘉麗、陳月嬌、吳佳如（均經
    檢察官另案為緩起訴處分）等人，於乙○○未於附表一所示
    時間實際住院之情況下，在乙○○於該院之醫囑單、住院病
    歷、臨時醫囑單、病歷摘要、護理記錄單、出院病歷摘要等
    業務上所掌文書填載乙○○於「侯安醫院」住院之不實事項
    ，進而由乙○○持該院醫師侯水盛、林健、梁進和所簽發，
    上載乙○○於附表一所示時間因病住院之不實診斷證明書，
    向南山人壽保險股份有限公司（下稱南山人壽保險公司）申
    請住院理賠，致使南山人壽保險公司承辦保險理賠之人員陷
    於錯誤，誤認乙○○曾於附表一所示時間因病住院治療，而
    核發如附表一所示保險理賠金予乙○○，金額總計新臺幣（
    下同）110,083元，足生損害於南山人壽保險公司。
  (二)「侯安醫院」醫師陳武雄及該院護士康雯婷、許淑惠、林嘉
    麗、羅靜惠（上一人亦經檢察官另案為緩起訴處分）等人於
    甲○○未實際於附表二所示時間住院之情形下，在該院之醫
    囑單、住院病歷、臨時醫囑單、病歷摘要、護理記錄單、出
    院病歷摘要等業務上所掌文書填載甲○○於「侯安醫院」住
    院之不實事項，進而由甲○○持該院醫師侯水盛所簽發，上
    載甲○○於附表二所示時間因病住院之不實診斷證明書，向
    南山人壽保險公司申請住院理賠，致使南山人壽保險公司承
    辦保險理賠之人員陷於錯誤，誤認甲○○曾於附表二所示時
    間因病住院治療，而核發如附表二所示保險理賠金予甲○○
    ，金額總計72,198元，足生損害於南山人壽保險公司。
二、案經臺南縣警察局歸仁分局報請、法務部調查局臺南縣調查
    站移請臺灣臺南地方法院檢察署檢察官偵查暨同署檢察官簽
    分偵查後聲請簡易判決處刑。
    理  由
一、訊據被告乙○○、甲○○對於上開犯罪事實，均坦承不諱，
    核與該案共犯梁進和、林英淑、康雯婷、許淑惠、李麗君、
    林嘉麗、陳月嬌、吳佳如、羅靜惠於警詢、偵查中所供暨渠
    等於偵查中以證人身分結證情節相符，此外並有被害人南山
    人壽保險公司96年8月22日南壽法字第394號函暨保單資料、
    理賠資料（見95年度交查字第1112號附件(二)卷第 208頁反面
    至283頁反面、291至317頁）、同公司96年11月2日南壽法字
    第 394-1號函（見95年度交查字第1112號附件(三)卷第 121至
    122 頁）、同公司98年9月4日陳報狀與該書狀檢附之乙○○
    理賠歷史明細表、甲○○理賠歷史明細表、甲○○、乙○○
    回籠票影本（見本院卷第114至132頁）及被告乙○○、甲○
    ○於侯安醫院辦理住院時留存之相關病歷資料（見附件五卷
    第203至283、170至202頁）在卷可資佐證。足認被告二人之
    自白與事實相符，應可採信。本案事證明確，被告二人犯行
    洵堪認定。
二、查被告乙○○、甲○○二人行為後，刑法於94年2月2日修正
    公布，並於95年7月1日施行；而刑法施行法增訂第1條之1，
    於95年 6月14日公布，並於同年7月1日施行，其新舊法比較
    詳述如附件所示。
三、核被告二人所為，均係犯刑法第216條、第215條之行使業務
    登載不實文書罪及同法第339條第1項之詐欺取財罪。被告二
    人就上開行使業務登載不實文書、詐欺取財犯行，與前揭「
    侯安醫院」人員有犯意聯絡及行為分擔，為修正前刑法第28
    條所示共同正犯。被告二人先後多次行使業務登載不實文書
    及詐欺取財犯行，各係時間緊接，所犯均為構成要件相同之
    罪，顯均基於概括之犯意反覆為之，應各依修正前刑法第56
    條連續犯之規定論以一罪，並加重其刑；被告二人所犯連續
    行使業務登載不實文書、連續詐欺取財二罪，有方法、目的
    之牽連關係，應均依修正前刑法第55條牽連犯之規定，從一
    重之連續詐欺取財罪處斷。
四、原審以被告乙○○、甲○○二人犯罪事證明確，依刑事訴訟
    法第449條第1項，刑法第2條第1項前段、第216條、第215條
    、第339條第1項、第74條第1項第1款，修正前刑法第28條、
    第56條、第55條、第41條第 1項前段，廢止前罰金罰鍰提高
    標準條例第2條前段，刑法施行法第1條之 1，中華民國96年
    罪犯減刑條例第2條第 1項第3款、第7條、第9條，各量處被
    告乙○○、甲○○二人有期徒刑6月，各減為有期徒刑3月，
    如易科罰金，均以銀元300元即新臺幣900元折算 1日，並均
    諭知緩刑3年，固非無見。然：
  (一)被告乙○○除於附表一編號2至6所示時間，在侯安醫院假住
    院而詐領保險金外，亦曾於附表一編號 1所示時間，在該院
    假住院，並因此向南山人壽保險公司詐領保險理賠金新臺幣
    （下同）12,600元，此業經被告乙○○於本院審理中就此部
    分為認罪之表示，並有前引南山人壽保險公司96年 8月22日
    南壽法字第 394號函暨保單資料、理賠資料（見95年度交查
    字第1112號附件(二)卷第208頁反面至283頁反面）及被告乙○
    ○於侯安醫院辦理住院時留存之相關病歷資料（見附件五卷
    第203至283頁）在卷可憑，復經本院向南山人壽保險公司函
    詢查明屬實，有該公司98年9月4日陳報狀與該書狀檢附之乙
    ○○理賠歷史明細表、乙○○回籠票影本附卷可參（見本院
    卷第 114至116、117、121至132頁）。此部分詐欺取財、行
    使業務登載不實文書犯行與聲請簡易判決處刑意旨所示犯行
    均有修正前刑法第56條連續犯之裁判上一罪關係，原審就此
    部分漏未審酌，尚有疏漏。又被告乙○○就附表一編號 3所
    示假住院期間領取之保險理賠金，業經南山人壽保險公司加
    計利息給付，金額為27,252元，並非聲請簡易判決處刑意旨
    所載27,250元，此亦經本院向該公司函詢查明屬實，有前引
    該公司98年9月4日陳報狀及該書狀檢附之上開理賠歷史明細
    表、回籠票影本在卷可參。原審未察，逕引用聲請簡易判決
    處刑書所載而認定該次詐欺金額為27,250元，亦有未洽。
  (二)又被告甲○○於附表二編號 1所示時間在侯安醫院假住院而
    向南山人壽保險公司請領之保險理賠金額為52,198元，並非
    聲請簡易判決處刑意旨所指12,000元，此亦有前引該公司98
    年9月4日陳報狀與該書狀檢附之甲○○理賠歷史明細表、甲
    ○○回籠票影本附卷可參（見本院卷第114至116、118至120
    頁）。原審漏未查證，逕行援引聲請簡易判決處刑書之記載
    ，認被告甲○○該次詐欺所得金額為12,000元，同有未合之
    處。
  (三)綜上所述，原判決既有上述瑕疵可指，上訴人據被害人南山
    人壽保險公司之請求，提起上訴，求予撤銷改判，即有理由
    ，自應由本院依法將原判決撤銷而自為適法判決。
五、爰審酌被告二人均未曾因案受刑之宣告暨刑罰執行，有臺灣
    高等法院被告前案紀錄表二份在卷可按，其二人素行均尚稱
    良好，而其二人未實際住院，而以假住院方式向被害人南山
    人壽保險公司詐領保險給付，獲取不法財物，所為殊屬不該
    ，而被告乙○○、甲○○因此分別詐得總計110,083元、72,
    198 元之保險理賠金，致被害人南山人壽保險公司受有同額
    之損害，然被告二人業已分別與被害人南山人壽保險公司在
    本院成立調解，願將各自詐領之保險金額加計法定利息全額
    賠付被害人公司，有本院98年8月13日、同年11月5日調解筆
    錄二份在卷可憑（見本院卷第 95、155頁），且被告二人均
    坦承犯行，態度良好，兼衡以其二人智識程度、生活狀況等
    一切情狀，分別量處如主文所示之刑，並諭知易科罰金之折
    算標準。又被告二人犯罪時間均在96年 4月24日之前，合於
    中華民國96年罪犯減刑條例第 2條第1項第3款減刑規定，爰
    依據前開規定，減其宣告刑二分之一如主文所示，並均諭知
    易科罰金之折算標準。
六、末查被告二人前未曾因案受刑之宣告或刑罰執行，素行良好
    ，已如前述，其二人經此偵、審科刑教訓，當知警惕，信均
    無再犯之虞，且被害人南山人壽保險公司亦表明不再追究被
    告二人刑事責任，並請求本院給予被告二人緩刑之宣告（見
    前引本院卷第 95、155頁），本院因認所宣告之刑以暫不執
    行為適當，爰均諭知緩刑3年，以勵自新。
據上論斷，應依刑事訴訟法第 455條之1第1項、第3項、第369條
第1項前段、第364條、第273條之 1第1項、第299條第1項前段，
中華民國96年罪犯減刑條例第 2條第1項第3款、第7條、第9條，
刑法第2條第1項前段、第216條、第215條、第339條第1項、第74
條第1項第1款，修正前刑法第28條、第55條、第56條、第41條第
1項前段，廢止前罰金罰鍰提高標準條例第2條前段，刑法施行法
第1條之1，判決如主文。
本案經檢察官丙○○到庭執行職務。
中    華    民    國    99    年    1     月    19    日
                  刑事第十四庭  審判長法  官  陳金虎
                                      法  官  孫淑玉
                                      法  官  周紹武
以上正本證明與原本無異
本判決不得上訴。
                                      書記官  徐晨芳
中    華    民    國    99    年    1     月    20    日
附錄本案論罪科刑法條全文：
中華民國刑法第216條
行使第 210 條至第 215 條之文書者，依偽造、變造文書或登載
不實事項或使登載不實事項之規定處斷。
中華民國刑法第215條
從事業務之人，明知為不實之事項，而登載於其業務上作成之文
書，足以生損害於公眾或他人者，處3年以下有期徒刑、拘役或5
百元以下罰金。
中華民國刑法第339條第1項
意圖為自己或第三人不法之所有，以詐術使人將本人或第三人之
物交付者，處 5 年以下有期徒刑、拘役或科或併科 1 千元以下
罰金。
┌───────────────────────────────────┐
│【附表一】被告乙○○部分                                              │
├──┬───────────────┬────────────────┤
│編號│      假住院時間              │詐領之保險理賠金（新臺幣）      │
├──┼───────────────┼────────────────┤
│  1 │90年4月9日至90年4月16日       │12,600元                        │
├──┼───────────────┼────────────────┤
│  2 │91年12月6日至91年12月16日     │19,800元                        │
├──┼───────────────┼────────────────┤
│  3 │92年3月22日至92年4月5日       │27,252元                        │
├──┼───────────────┼────────────────┤
│  4 │93年2月2日至93年2月11日       │18,000元                        │
├──┼───────────────┼────────────────┤
│  5 │93年5月6日至93年5月16日       │19,800元                        │
├──┼───────────────┼────────────────┤
│  6 │93年7月6日至93年7月12日       │12,631元                        │
├──┼───────────────┼────────────────┤
│    │                          合計│110,083元                       │
└──┴───────────────┴────────────────┘
┌───────────────────────────────────┐
│【附表二】被告甲○○部分                                              │
├──┬───────────────┬────────────────┤
│編號│      假住院時間              │詐領之保險理賠金（新臺幣）      │
├──┼───────────────┼────────────────┤
│  1 │92年6月27日至92年7月7日       │52,198元                        │
├──┼───────────────┼────────────────┤
│  2 │93年6月18日至93年6月27日      │20,000元                        │
├──┼───────────────┼────────────────┤
│    │                          合計│72,198元                        │
└──┴───────────────┴────────────────┘
附件：
  (一)關於刑法第 2條之規定：修正後之刑法第2條第1項為新舊法
    比較適用之準據法，無關行為可罰性要件之變更，非屬刑罰
    法律變更，無庸比較新舊法問題，即應依修正後第 2條之規
    定，比較新舊法之適用，先予敘明。
  (二)關於刑法第28條共同正犯之規定：按修正前刑法第28條規定
    ：「二人以上共同實施犯罪之行為者，皆為正犯」，而修正
    後刑法同條規定：「二人以上共同實行犯罪之行為者，皆為
    正犯」。查本條之修正理由係為釐清陰謀共同正犯、預備共
    同正犯、共謀共同正犯是否合乎本條規定之正犯要件。是於
    被告並非陰謀、預備犯罪，而係共同實行犯罪行為之情形，
    修正後之規定對被告二人而言並非較為有利，自應依刑法第
    2 條第1項前段，適用修正施行前刑法第28條規定論擬。
  (三)關於修正施行前刑法第55條牽連犯之規定：查被告二人行為
    後，94年2月2日修正公布，並於95年7月1日施行之刑法業已
    刪除第55條關於牽連犯之規定。依修正前刑法第55條之規定
    ，倘被告所犯二罪具有方法、目的或原因、結果之牽連關係
    ，應從一重處斷；惟現行刑法既刪除上開牽連犯之規定，則
    依現行刑法規定，被告所犯二罪即便有方法、目的或原因、
    結果之牽連關係，亦應各別獨立論罪，再定應執行之刑。比
    較新舊法結果，顯以修正前之規定較有利於被告二人，是應
    依刑法第2條第1項前段，適用修正施行前刑法第55條牽連犯
    之規定，從一重處斷。
  (四)關於修正施行前刑法第56條連續犯之規定：查被告二人行為
    後，94年2月2日修正公布，並於95年7月1日施行之刑法亦刪
    除第56條關於牽連犯之規定。依修正前刑法第56條之規定，
    倘被告所為數犯行時間緊接，所犯係構成要件相同之罪，且
    係基於概括之犯意反覆為之，即應論以一罪並加重其刑；惟
    現行刑法既已刪除上開規定，被告所犯數罪即便有上述連續
    關係，亦應各別獨立論罪，再定應執行之刑。比較新舊法結
    果，顯以修正前之規定較有利於被告二人，是應依刑法第2
    條第1項前段，適用修正施行前刑法第56條連續犯之規定，
    論以一罪並加重其刑。
  (五)關於罰金刑貨幣單位之變動部分：被告二人行為後，刑法施
    行法增訂第1條之1，於95年 6月14日公布，並於同年7月1日
    施行；該條規定：「中華民國94年1月7日刑法修正施行後，
    刑法分則編所定罰金之貨幣單位為新臺幣。94年1月7日刑法
    修正時，刑法分則編未修正之條文定有罰金者，自94年1月7
    日刑法修正施行後，就其所定數額提高為30倍。但72年 6月
    26日至94年1月7日新增或修正之條文，就其所定數額提高為
    3 倍」。考其立法理由，係為因應94年2月2日修正公布、95
    年7月1日施行之刑法施行後，依刑法總則第33條第 5款規定
    ，罰金貨幣單位已改為新臺幣，是以分則編各罪所定罰金之
    貨幣單位，自應配合上開規定修正，為使罰金數額趨於一致
    ，避免衍生新舊法比較適用問題，以緩和實務適用法律之衝
    擊，於不變動罰金數額之前提下，而為制定（前揭條文立法
    意旨參照），換言之，刑法施行法第1條之1係在替代罰金罰
    鍰提高標準條例部分條文，與適用罰金罰鍰提高標準條例之
    結果相同，對於被告而言並不發生有利或不利之問題，僅係
    將貨幣單位由銀元改為新臺幣，並非法律變更刑度之條文，
    當無須就新舊法比較適用。
  (六)又被告二人行為時之易科罰金標準，係以修正前刑法第41條
    第1項前段「得以1元以上3元以下折算1日」及廢止前罰金罰
    鍰提高標準條例第2條前段「就其原定數額提高為100倍折算
    1 日」為依據，則本件被告行為時之易科罰金折算標準，如
    以銀元300元折算 1日，經折算為新臺幣後，應以新臺幣900
    元折算1日。惟修正施行後之刑法第41條第1項前段關於易科
    罰金之折算標準則為「以新臺幣1千元、2千元或3千元折算1
    日」，比較新舊法，修正前之規定顯較有利被告，自應依修
    正施行後刑法第2條第1項前段之規定，適用修正前刑法第41
    條第1項前段、廢止前罰金罰鍰提高標準條例第2條之規定，
    併諭知易科罰金之折算標準。
  (七)又犯罪在新法（即修正後刑法）施行前，新法施行後，緩刑
    之宣告，應適用新法第74條之規定（最高法院95年度第 8次
    刑事庭會議決議參照）。


司法院資訊處製作；財團法人民間司法改革基金會備份。
